【裁判字號】    89,重訴,497
【裁判日期】    901017
【裁判案由】    給付借款
【裁判全文】
臺灣臺南地方法院民事判決  八十九年度重訴字第四九七號
    原      告  第一商業銀行股份有限公司
    法定代理人  陳建隆
    訴訟代理人  甲○○
                丙○○
    被      告  乙○○
右當事人間請求給付借款事件，本院判決如左：
    主    文
原告之訴及假執行之聲請均駁回。
訴訟費用由原告負擔。
    事實及理由
一、原告主張：訴外人陳生明於民國八十七年十月二十七日起邀同被告乙○○為連帶
    保證人，於附表所示之日期，向原告借得如附表所示之款項，共新台幣（下同）
    二千五百四十萬元，並約定利息按附表所示之利率按月計付，本金到期一次清償
    如未能按月付息，則喪失期限利益，全部債務視為到期，如到期不履行或遲延履
    行時，除應給付遲延利息外，逾期在六個月以內者按原利率一成，逾期在六個月
    以上者按原利率二成加付違約金，其中八十七年十月二日至十二月二十一日止，
    向原告所借之款項，嗣又經陳生明及被告同意書立借款展期申請書而將各筆借款
    期限分別展期至如附表所示之借款期限。詎借款人陳生明自八十九年三月十五日
    起至今均未再清償利息而逾期，迭經催討均未見效，已喪失期限，全部債務應均
    已視為到期，被告應負連帶清償之責；又原告所提出之借據上被告之印文與被告
    所留存亦不否認真正之印鑑卡及約定書之印文相符，則借據上之印文為真正，自
    應推定借據為真正，既然借據為真正，又蓋章與簽名生同等之效力，則原告與被
    告間確已成立連帶保證契約，另原告曾於八十八年十一月二十二日、十二月二十
    一日、八十九年一月六日及三月十五日以雙掛號信函分別就附表編號十一至十六
    之借款已（或即將）到期，通知被告向其表示：「台端為本行授信戶陳生明之連
    帶保證人，借款人如附表所示授信業經分別展延到期日，依台端所立約定書或保
    證書之約定，台端應續負保證責任。特此通知」。而信函均經被告親自收受，被
    告接函後並未對原告提出抗議有人冒用其印章，足證借據上連帶保證人欄之乙○
    ○之簽名及印文，均非偽造，即被告確有為借款人陳生明擔任連帶保證人之意思
    ，退萬步言，假設被告乙○○係將印章交由陳生明保管使用，然被告已經原告以
    信函通知其係擔任陳生明之連帶保證人，並應負連帶保證之責任，被告明知上開
    事實，又不取回交付陳生明保管使用之印章，而由陳生明持其印章用於展期約定
    書，足證被告自始即有授權陳生明代其用印於借據之代理權，則縱然借據及借款
    展期約定書上乙○○之印文非被告親自用印，亦係授權其代理人陳生明代其用印
    ，效力亦及於被告，且被告與陳生明為夫妻，自可互相代理等語。並聲明：（一
    ）被告應給付原告二千五百四十萬元及如附表所示之利息暨違約金。（二）願提
    供現金擔保，請准宣告假執行。
二、被告則以：伊並未於八十七年十月二十七日起同意擔任陳生明之連帶保證人，被
    告亦未在原告所提出之借據上連帶保證人處簽名蓋章，自毋庸負連帶保證債務之
    責。又被告固曾於七十年九月一日在借款人陳生明向原告借款之借據及約定書上
    簽名，但上開借據屬短期借貸，該部分借款業已清償。七十年底以後，被告即未
    曾在借據之連帶保證人處簽名用印章，被告既未在原告所提出之借據上簽名蓋章
    同意擔任連帶保證人，則原告以被告於七十年所簽立業已歷經十五年應已失效之
    約定書向被告依連帶保證債務請求給付借款，顯違反誠信原則及公平正義。再者
    ，原告庭呈之借據，其右下角處有放款主管、放款經理、約定書核對、印章核對
    等四欄，分屬原告職員職掌，渠等人受原告委任，受有報酬，應盡善良管理人注
    意義務，被告既未在原告借據上簽名蓋章同意作保證人，而原告職員卻認可之，
    顯然原告聘任之有關職員並未盡善良管理人注意義務，顯然有過失，依民法第二
    百十七條第一項規定，被告得主張過失相抵而免除連帶保證債務，另原告以八十
    六年間被告出租陳生明所有之門牌號碼光明街一四七之二二號、一四七之二一號
    房屋，而謂被告與陳生明有互相代理行為云云，惟上述房屋原係作倉庫使用，因
    被告與陳生明分居後，陳生明未付與被告生活費用，被告母女為張羅生活費用才
    將房屋清理乾淨予以出租，房屋之出租行為係由被告處理，但因房屋所有權人是
    陳生明，故由被告書具陳生明姓名，以解決被告生活之拮据，此與被告有無授權
    陳生明在原告二十二張借據、十一張借款展期連帶保證人欄用印、署名是不同之
    兩回事，且八十六年之租賃行為距七十年九月一日約定書期間已逾十五年消滅時
    效期間，更無互相代理之事實等語，資為抗辯。並聲明：請求判決原告之訴駁回
    。
三、兩造不爭執之事實：
（一）訴外人陳生明自八十七年十月二十七日起，於附表所示之日期，向原告借得如
      附表所示之款項，共二千五百四十萬元，並約定利息按附表所示之利率按月計
      付，本金到期一次清償如未能按月付息，則喪失期限利益，全部債務視為到期
      ，如到期不履行或遲延履行時，除應給付遲延利息外，逾期在六個月以內者按
      原利率一成，逾期在六個月以上者按原利率二成加付違約金，其中八十七年十
      月二日至十二月二十一日止，向原告所借之款項，嗣又經訴外人陳生明又書立
      借款展期申請書而將各筆借款期限分別展期至如附表所示之借款期限，嗣陳生
      明自八十九年三月十五日起至今均未再清償利息而逾期，已喪失期限，全部債
      務應均已視為到期，尚積欠原告如附表所示之本金、利息暨違約金未為清償。
（二）被告於七十年九月一日有同意擔任陳生明之連帶保證人，並至原告銀行對保，
      簽立約定書，原告所提出之七十年九月一日立約書人乙○○之約定書上之簽名
      及約定書上對保欄內之被告簽名及印章均係真正。
四、得心證之理由：
    本件兩造爭執之處，應在於被告就如附表所示之借款是否有與原告達成連帶保證
    之合意，及應否負連帶保證人之責？
（一）原告主張被告於七十年九月一日曾至原告銀行，親自於約定書上簽名蓋章，經
      原告核對借據上之印文與約定書上之印文相符，則借據上之印文為真正，自應
      推定借據為真正，既然借據為真正，又蓋章與簽名生同等之效力，則原告與被
      告就附表所示之借款應已成立連帶保證契約，業據提出約定書一紙、借據二十
      二張及借款展期約定書十一張為證，被告對約定書上之簽名及印文係其所為之
      事實業已自認，固可信為真實，惟辯稱原告所提出本件借款之借據上之簽名、
      印章非其所為，並無為上開借款擔任連帶保證人之意。經查：稱保證者謂當事
      人約定一方於他方之債務人不履行債務時，由其代負履行責任之契約，民法第
      七百三十九條亦有明文。而連帶保證為保證契約之一種，自應由雙方當事人就
      保證人願與主債務人負同一清償責任有意思之合致，始足成立。次按「契約之
      成立以當事人意思表示一致為要件，除要式行為外，當事人之簽名或蓋章，原
      非契約之成立要件，而消費借貸及連帶保證契約均為諾成契約，書面之訂立為
      契約成立之證明方法，如果客戶證明文書所蓋印章或簽名被盜用或被偽造，金
      融機構復未對保，即不得因為定有此等約定。即強指根本未曾成立之契約為已
      經成立，類此情形，金融機關殊難專依特約主張由客戶負其全責」（最高法院
      七十三年九月十一日，七十三年度第十次民事庭會議決議參照）。經查被告固
      曾於七十年九月一日與原告訂立約定書，然被告抗辯該約定書係於訴外人陳生
      明第一次向原告借款時所簽立，其僅有同意擔任陳生明該次借款之保證人，而
      該次所借款項已清償完畢，原告起訴所請求之如附表所示之借款，係八十七年
      以後之借款，該部分借款被告均不知情，亦未曾同意擔任連帶保證人，而經本
      院詢問原告借款之辦理過程（被告有無親自至原告銀行簽名蓋章？），原告亦
      自承借據及展期申請書均係借款人陳生明所提出，只核對印文，並未通知保證
      人親自至銀行簽名蓋章（九十年一月三十一日言詞辯論筆錄參照），而主張印
      文既係相同，依民法第三條規定，自與親自簽名有同等效力等語。惟私文書之
      真正，他造當事人有爭執者，舉證人應負證明其真正之責，此觀民事訴訟法第
      三百五十七條之規定自明。又同法第三百五十八條關於私文書經本人或其代理
      人簽名、蓋章或按指印者推定為真正之規定，須其簽名、蓋章或按指印係本人
      或其代理人為之，在當事人間已無爭執或經舉證人證明者，始得適用。惟本件
      被告抗辯如附表所示之借款未允為借款人陳生明之連帶保證人，借據上連帶保
      證人印文非伊所蓋等語，業經證人即本件借款人陳生明亦到庭證述：借據上連
      帶保證人部分之簽名係我簽立、印章係由我蓋立，該印章一直都是由我保管，
      從借錢開始印章就由我保管。（有無經過被告同意？）第一次借款有經過乙○
      ○同意，之後都是依照銀行程序辦理，印章是我刻的，因為當時要借錢才刻的
      ，當時乙○○有同意我刻印章，印章也一直放在我這裡，之後借款我都沒有告
      訴乙○○，我借錢是要蓋廟，沒有跟乙○○講，我已經有十幾年沒回去了等語
      明確（九十年九月三日筆錄參照），並參諸原告訴訟代理人丙○○所陳：部分
      借據係由伊承辦，借款過程都是陳生明帶著印章到銀行辦理，借據是陳生明填
      寫，被告未到銀行來等語（九十年七月三十日筆錄參照），足見被告抗辯上開
      借據均未經被告親自簽名蓋章等情，堪信為真，而原告對如附表之借款亦均未
      實際對保甚明，自難單憑借據書上之印章與約定書上之印鑑相同，即足認被告
      應負連帶保證人之責，原告主張其核對借據之印文與約定書、印鑑卡相同，被
      告即應負連帶保證責任云云，自無可取。
（二）原告雖又主張被告既將印章交由陳生明保管使用，自係有授與陳生明代其用印
      於借據之代理權，且陳生明與被告係夫妻關係，亦有互相代理之權，是陳生明
      在借據上用印之效力應及於被告云云，然查，被告自審理伊始即一再陳稱於陳
      生明第一次借款時有同意擔任連帶保證人，但其後之借款均不知情，而上開事
      實亦經證人即借款人陳生明到庭結證屬實，證人亦明確證稱第一次借款時有經
      被告同意，印章是證人刻的，從借款開始印章都放在證人處，由此可知，被告
      係因於七十年有同意擔任陳生明之借款保證人而同意陳生明代刻印章，則就被
      告之本意及認知而言交付印章應僅係用於辦理第一次借款事項，雖被告事後未
      取回印章，惟亦難以此即認定被告有概括授權與陳生明，陳生明以該印章所為
      任何法律行為，均須由被告負責，否則勢將危害社會交易之安全，是就陳生明
      之其他各筆借款，被告是否亦有授權陳生明使用印章辦理，仍應審酌各筆借款
      之辦理過程來判斷，而查上開各次借款均係陳生明自行辦理，原告亦未通知被
      告核保，被告均不知情，業經陳生明證述明確，且為原告所自認，則陳生明於
      借款前顯均未告知被告，並徵求被告之同意，而被告亦不知陳生明有向原告借
      款之情，衡情被告自無可能有授權陳生明代理被告為同意擔任連帶保證人之意
      思，是原告上開主張，洵無足取。至原告主張陳生明與被告係夫妻，即應互負
      代理之責部分，依民法第一千零三條規定，夫妻應係於日常家務才可互為代理
      人，而本件借款高達二千五百四十萬元，且依陳生明所述借款係用於蓋廟，陳
      生明已有十餘年未回被告住處，則上開借款顯非日常家務之範圍，自難以陳生
      明與被告間有夫妻關係，即認陳生明可代理被告為同意擔任連帶保證人之意思
      表示，是原告上開主張，亦無足採。
（三）綜上所述，本件借款既均係訴外人陳生明自行辦理，並未經被告同意，則被告
      與原告間，就陳生明如附表所示之借款自無負連帶保證人之意思合致，就上開
      借款自未成立連帶保證契約。從而，原告依連帶保證契約之法律關係，請求被
      告給付原告如附表所示之借款、利息及違約金，洵非有據，應予駁回。又原告
      之訴既經駁回，其假執行之聲請，亦失所據，應併予駁回。
四、結論：原告之訴為無理由，依民事訴訟法第七十八條，判決如主文。
中      華      民      國    九十      年      十      月     十七     日
                                    臺灣臺南地方法院民事第二庭
~B法      官  童來好
右為正本係照原本作成
如對本判決上訴，須於判決送達後廿日內向本院提出上訴狀
中      華      民      國    九十      年      十      月     十八     日
~B法院書記官  鄭佩玉


司法院資訊處製作；財團法人民間司法改革基金會備份。
